---
title: "rev 10 ARIMA GARCH"
author: "Siti Arbaynah"
date: "2026-07-04"
output:
  word_document: default
  html_document: default
---


```{r setup, include=FALSE}
knitr::opts_chunk$set(echo = TRUE, warning = FALSE, message = FALSE)
```

# ============================================================
# 0. LOAD PACKAGE
# ============================================================
```{r}
library(readxl)
library(forecast)
library(tseries)
library(zoo)
library(dplyr)
library(tidyr)
library(FinTS)
library(rugarch)
library(writexl)
library(openxlsx)   # dipakai untuk menulis sheet dengan kontrol baris (selaras gaya Excel LSTM)
```

# ============================================================
# 1. LOAD & PERSIAPAN DATA
# ============================================================
```{r}
ayam      <- read_excel("D:/SEMESTER 8/DATA/ayam_harian.xlsx")
beras     <- read_excel("D:/SEMESTER 8/DATA/beraspremium_harian.xlsx")
bawangmerah <- read_excel("D:/SEMESTER 8/DATA/bawangmerah_harian (1).xlsx")

beras$Tgl_Masuk     <- as.Date(beras$Tgl_Masuk)
ayam$Tgl_Masuk      <- as.Date(ayam$Tgl_Masuk)
bawangmerah$Tgl_Masuk <- as.Date(bawangmerah$Tgl_Masuk)

lengkapi <- function(df) {
  df %>%
    complete(Tgl_Masuk = seq(min(Tgl_Masuk), max(Tgl_Masuk), by = "day"))
}

beras     <- lengkapi(beras)
ayam      <- lengkapi(ayam)
bawangmerah <- lengkapi(bawangmerah)

imputasi <- function(x) {
  x <- na.approx(x, na.rm = FALSE)
  x <- na.locf(x, na.rm = FALSE)
  x <- na.locf(x, fromLast = TRUE, na.rm = FALSE)
  return(x)
}

beras$harga_rata     <- imputasi(beras$harga_rata)
ayam$harga_rata      <- imputasi(ayam$harga_rata)
bawangmerah$harga_rata <- imputasi(bawangmerah$harga_rata)

cat("Missing setelah imputasi:\n")
cat("  Beras    :", sum(is.na(beras$harga_rata)),     "\n")
cat("  Ayam     :", sum(is.na(ayam$harga_rata)),      "\n")
cat("  bawang    :", sum(is.na(bawangmerah$harga_rata)), "\n")

OUTPUT_DIR <- "D:/SEMESTER 8/OUTPUT"
dir.create(OUTPUT_DIR, showWarnings = FALSE, recursive = TRUE)

HORIZONS <- c("1 Hari" = 1, "7 Hari" = 7, "1 Bulan" = 30, "3 Bulan" = 90)
N_VAL_DAYS <- 90   # window validasi tetap 90 hari supaya horizon 3 bulan selalu bisa dievaluasi penuh
```

```{r}
# ============================================================
# 2. UJI ADF & PLOT ACF/PACF UNTUK SETIAP KOMODITAS
# ============================================================
library(tseries)   # untuk adf.test
library(forecast)  # untuk Acf/Pacf (ggplot-friendly, opsional pakai base juga bisa)

# Kumpulkan data ke dalam satu list supaya bisa di-loop
daftar_komoditas <- list(
  Beras       = beras,
  Ayam        = ayam,
  BawangMerah = bawangmerah
)

# Data frame kosong untuk menampung ringkasan hasil uji ADF
hasil_adf <- data.frame(
  Komoditas = character(),
  Nilai_ADF = numeric(),
  Lag_Order = numeric(),
  Nilai_p   = numeric(),
  Stasioner = character(),
  stringsAsFactors = FALSE
)

for (nama in names(daftar_komoditas)) {

  df   <- daftar_komoditas[[nama]]
  x    <- df$harga_rata

  # ---------------------------------------------------
  # (a) Uji ADF
  # ---------------------------------------------------
  uji <- adf.test(x, alternative = "stationary")

  hasil_adf <- rbind(
    hasil_adf,
    data.frame(
      Komoditas = nama,
      Nilai_ADF = round(uji$statistic, 4),
      Lag_Order = uji$parameter,
      Nilai_p   = round(uji$p.value, 4),
      Stasioner = ifelse(uji$p.value < 0.05, "Ya", "Tidak")
    )
  )

  # Simpan hasil uji ADF individu ke file teks
  sink(file.path(OUTPUT_DIR, paste0("ADF_", nama, ".txt")))
  print(uji)
  sink()

  # ---------------------------------------------------
  # (b) Plot ACF dan PACF (data level / sebelum differencing)
  # ---------------------------------------------------
  png(file.path(OUTPUT_DIR, paste0("ACF_PACF_", nama, ".png")),
      width = 1000, height = 500, res = 120)
  par(mfrow = c(1, 2))
  acf(x,  main = paste("ACF -", nama), na.action = na.pass)
  pacf(x, main = paste("PACF -", nama), na.action = na.pass)
  dev.off()

  # ---------------------------------------------------
  # (c) (Opsional) Jika belum stasioner, lakukan differencing ordo 1
  #     dan simpan juga ACF/PACF hasil differencing
  # ---------------------------------------------------
  if (uji$p.value >= 0.05) {
    x_diff <- diff(x, differences = 1)

    uji_diff <- adf.test(x_diff, alternative = "stationary")
    sink(file.path(OUTPUT_DIR, paste0("ADF_", nama, "_diff1.txt")))
    print(uji_diff)
    sink()

    png(file.path(OUTPUT_DIR, paste0("ACF_PACF_", nama, "_diff1.png")),
        width = 1000, height = 500, res = 120)
    par(mfrow = c(1, 2))
    acf(x_diff,  main = paste("ACF -", nama, "(diff 1)"), na.action = na.pass)
    pacf(x_diff, main = paste("PACF -", nama, "(diff 1)"), na.action = na.pass)
    dev.off()
  }
}

# ---------------------------------------------------
# (d) Simpan ringkasan seluruh hasil uji ADF ke CSV
# ---------------------------------------------------
write.csv(hasil_adf,
          file.path(OUTPUT_DIR, "Ringkasan_Uji_ADF.csv"),
          row.names = FALSE)

print(hasil_adf)
```

# ============================================================
# 2. EXPANDING WINDOW CV SPLITS UNTUK TUNING ORDO (DATA LATIH SAJA)
# ============================================================
```{r}
get_cv_splits <- function(df) {
  list(
    list(train = df %>% filter(Tgl_Masuk >= "2023-01-01" & Tgl_Masuk <= "2023-06-30"),
         val   = df %>% filter(Tgl_Masuk >= "2023-07-01" & Tgl_Masuk <= "2023-09-30")),
    list(train = df %>% filter(Tgl_Masuk >= "2023-01-01" & Tgl_Masuk <= "2023-09-30"),
         val   = df %>% filter(Tgl_Masuk >= "2023-10-01" & Tgl_Masuk <= "2023-12-31")),
    list(train = df %>% filter(Tgl_Masuk >= "2023-01-01" & Tgl_Masuk <= "2023-12-31"),
         val   = df %>% filter(Tgl_Masuk >= "2024-01-01" & Tgl_Masuk <= "2024-03-31")),
    list(train = df %>% filter(Tgl_Masuk >= "2023-01-01" & Tgl_Masuk <= "2024-03-31"),
         val   = df %>% filter(Tgl_Masuk >= "2024-04-01" & Tgl_Masuk <= "2024-06-30")),
    list(train = df %>% filter(Tgl_Masuk >= "2023-01-01" & Tgl_Masuk <= "2024-06-30"),
         val   = df %>% filter(Tgl_Masuk >= "2024-07-01" & Tgl_Masuk <= "2024-09-30")),
    list(train = df %>% filter(Tgl_Masuk >= "2023-01-01" & Tgl_Masuk <= "2024-09-30"),
         val   = df %>% filter(Tgl_Masuk >= "2024-10-01" & Tgl_Masuk <= "2024-12-31"))
  )
}
```

# ============================================================
# 3. EXPANDING WINDOW SPLITS UNTUK EVALUASI KONSISTENSI
# ============================================================
```{r}
get_eval_splits <- function(df, n_val_days = N_VAL_DAYS) {

  val_starts <- seq(as.Date("2025-01-01"), as.Date("2025-12-01"), by = "month")

  splits <- list()
  for (val_start in val_starts) {
    val_start  <- as.Date(val_start, origin = "1970-01-01")
    train_end  <- val_start - 1
    val_end    <- val_start + (n_val_days - 1)

    train_fold <- df %>% filter(Tgl_Masuk >= "2023-01-01" & Tgl_Masuk <= train_end)
    val_fold   <- df %>% filter(Tgl_Masuk >= val_start & Tgl_Masuk <= val_end)

    splits[[length(splits) + 1]] <- list(
      train = train_fold,
      val   = val_fold,
      label = paste0("Val: ", format(val_start, "%b %Y"), " - ",
                     format(val_end, "%d %b %Y"))
    )
  }

  # Buang fold yang validasinya tidak cukup panjang untuk horizon terlama (90 hari)
  splits <- Filter(function(s) nrow(s$val) >= n_val_days, splits)
  return(splits)
}
```

# ============================================================
# 4. FUNGSI METRIK
# ============================================================
```{r}
hitung_rmse <- function(actual, predicted) sqrt(mean((actual - predicted)^2))
hitung_mape <- function(actual, predicted) mean(abs((actual - predicted) / actual)) * 100
hitung_mae  <- function(actual, predicted) mean(abs(actual - predicted))
```

# ============================================================
# 5. FUNGSI PILIH MODEL GARCH TERBAIK (untuk penentuan ordo)
# ============================================================
```{r}
pilih_garch <- function(residual) {
  hasil <- data.frame()
  for (p in 1:2) {
    for (q in 0:2) {
      spec <- tryCatch({
        ugarchspec(
          variance.model = list(model = "sGARCH", garchOrder = c(p, q)),
          mean.model     = list(armaOrder = c(0, 0), include.mean = FALSE),
          distribution.model = "norm"
        )
      }, error = function(e) NULL)

      if (!is.null(spec)) {
        fit <- tryCatch(
          ugarchfit(spec = spec, data = residual, solver = "hybrid"),
          error = function(e) NULL
        )
        if (!is.null(fit) && convergence(fit) == 0) {
          ic <- tryCatch(infocriteria(fit), error = function(e) NULL)
          if (!is.null(ic) && length(ic) >= 1) {
            hasil <- rbind(hasil, data.frame(
              Model = paste0("GARCH(", p, ",", q, ")"),
              p = p, q = q, AIC = ic[1]
            ))
          }
        }
      }
    }
  }
  hasil <- hasil[order(hasil$AIC), ]
  return(hasil)
}
```

# ============================================================
# 6. TENTUKAN ORDO ARIMA & GARCH (SEKALI, DARI DATA LATIH 2023-2024)
# ============================================================
```{r}
tentukan_ordo <- function(df, nama_komoditas) {

  cat("\n", strrep("=", 60), "\n")
  cat("  PENENTUAN ORDO ARIMA & GARCH -", nama_komoditas, "\n")
  cat("  (berdasarkan data latih Jan 2023 - Des 2024 saja)\n")
  cat(strrep("=", 60), "\n")

  train_full <- df %>% filter(Tgl_Masuk >= "2023-01-01" & Tgl_Masuk <= "2024-12-31")
  train_ts   <- ts(train_full$harga_rata)

  arima_fit <- tryCatch(
    auto.arima(train_ts, seasonal = FALSE, stepwise = FALSE, approximation = FALSE),
    error = function(e) NULL
  )
  if (is.null(arima_fit)) stop("auto.arima gagal menentukan ordo untuk ", nama_komoditas)

  ordo_arima <- arimaorder(arima_fit)
  cat("  Ordo ARIMA terpilih:", paste0("(", paste(ordo_arima, collapse=","), ")"), "\n")

  res_arima <- residuals(arima_fit)
  arch_test <- tryCatch(ArchTest(res_arima, lags = 7), error = function(e) NULL)
  ada_arch  <- if (!is.null(arch_test)) arch_test$p.value < 0.05 else FALSE

  if (ada_arch) {
    gt <- tryCatch(pilih_garch(res_arima), error = function(e) NULL)
    ordo_garch <- if (!is.null(gt) && nrow(gt) > 0) c(gt$p[1], gt$q[1]) else c(1, 1)
  } else {
    ordo_garch <- c(1, 1)
  }
  cat("  Ordo GARCH terpilih:", paste0("(", paste(ordo_garch, collapse=","), ")"), "\n")

  list(ordo_arima = ordo_arima, ordo_garch = ordo_garch)
}
```



# ============================================================
# 7. EVALUASI KONSISTENSI -- EXPANDING WINDOW KE DATA UJI (2025)
# ============================================================
```{r}
evaluasi_konsistensi <- function(df, ordo_arima, ordo_garch, komoditas = "Komoditas") {

  cat("\n", strrep("=", 65), "\n")
  cat("  EVALUASI KONSISTENSI ARIMA-GARCH -", toupper(komoditas), "\n")
  cat("  Expanding Window -> Data Uji (2025), Validasi 90 hari/fold\n")
  cat(strrep("=", 65), "\n")

  splits <- get_eval_splits(df)

  metrics <- list()
  for (h in names(HORIZONS)) {
    metrics[[h]] <- data.frame(Fold = integer(), MAPE = numeric(),
                               RMSE = numeric(), MAE = numeric())
  }

  fold_results <- list()

  for (fold_idx in seq_along(splits)) {

    s          <- splits[[fold_idx]]
    train_fold <- s$train
    val_fold   <- s$val

    cat("\n  Fold", fold_idx, "/", length(splits), "\n")
    cat("  Train :", format(min(train_fold$Tgl_Masuk), "%d %b %Y"),
        "s.d.", format(max(train_fold$Tgl_Masuk), "%d %b %Y"),
        "(", nrow(train_fold), "obs)\n")
    cat("  Val   :", format(min(val_fold$Tgl_Masuk), "%d %b %Y"),
        "s.d.", format(max(val_fold$Tgl_Masuk), "%d %b %Y"),
        "(", nrow(val_fold), "obs)\n")

    train_ts <- ts(train_fold$harga_rata)

    spec <- ugarchspec(
      variance.model = list(model = "sGARCH", garchOrder = ordo_garch),
      mean.model     = list(armaOrder = c(ordo_arima[1], ordo_arima[3]),
                            include.mean = TRUE),
      distribution.model = "norm"
    )

    hybrid_fit <- tryCatch(
      ugarchfit(spec = spec, data = train_ts, solver = "hybrid"),
      error = function(e) NULL
    )
    if (is.null(hybrid_fit) || convergence(hybrid_fit) != 0) {
      cat("  [!] ugarchfit gagal/tidak konvergen pada Fold", fold_idx, "- dilewati\n")
      next
    }

    fc       <- ugarchforecast(hybrid_fit, n.ahead = nrow(val_fold))
    pred_inv <- as.numeric(fitted(fc))
    y_inv    <- val_fold$harga_rata
    n        <- length(y_inv)

    # --- Simpan struktur fold_results SEJAJAR dengan LSTM ---
    fold_results[[length(fold_results) + 1]] <- list(
      fold         = fold_idx,
      train_fold   = train_fold,      # data.frame, dipakai untuk plot
      val_fold     = val_fold,        # data.frame, dipakai untuk plot
      train_actual = train_fold$harga_rata,
      y_actual     = y_inv,
      y_pred       = pred_inv,
      pred_dates   = val_fold$Tgl_Masuk[1:n]
    )

    cat("\n  ", sprintf("%-12s %10s %12s %12s", "Horizon","MAPE (%)","RMSE","MAE"), "\n")
    cat("  ", strrep("-", 48), "\n")

    for (h_name in names(HORIZONS)) {
      h_len <- HORIZONS[[h_name]]
      n_h   <- min(h_len, n)
      if (n_h > 0) {
        yt <- y_inv[1:n_h]
        yp <- pred_inv[1:n_h]
        m  <- hitung_mape(yt, yp)
        r  <- hitung_rmse(yt, yp)
        a  <- hitung_mae(yt, yp)

        metrics[[h_name]] <- rbind(
          metrics[[h_name]],
          data.frame(Fold = fold_idx, MAPE = m, RMSE = r, MAE = a)
        )
        cat("  ", sprintf("%-12s %9.3f%% %12.2f %12.2f", h_name, m, r, a), "\n")
      }
    }
  }

  # --- Ringkasan rata-rata antar fold ---
  cat("\n", strrep("=", 65), "\n")
  cat("  RINGKASAN RATA-RATA ANTAR FOLD -", toupper(komoditas), "\n")
  cat("  ", sprintf("%-12s %10s %12s %12s", "Horizon","MAPE (%)","RMSE","MAE"), "\n")
  cat("  ", strrep("-", 48), "\n")

  ringkasan <- data.frame()
  for (h_name in names(HORIZONS)) {
    m <- metrics[[h_name]]
    if (nrow(m) > 0) {
      cat("  ", sprintf("%-12s %9.3f%% %12.2f %12.2f",
                        h_name, round(mean(m$MAPE), 3),
                        round(mean(m$RMSE), 2), round(mean(m$MAE), 2)), "\n")
      ringkasan <- rbind(ringkasan, data.frame(
        Horizon = h_name,
        `MAPE (%)` = round(mean(m$MAPE), 3),
        RMSE    = round(mean(m$RMSE), 2),
        MAE     = round(mean(m$MAE),  2),
        check.names = FALSE
      ))
    }
  }
  cat(strrep("=", 65), "\n")

  return(list(
    ringkasan        = ringkasan,
    metrics          = metrics,
    fold_results     = fold_results,
    ordo_arima_fixed = ordo_arima,
    ordo_garch_fixed = ordo_garch
  ))
}
```

# ============================================================
# 8. JALANKAN UNTUK SEMUA KOMODITAS
# ============================================================
```{r}
ordo_beras     <- tentukan_ordo(beras,     "Beras")
ordo_ayam      <- tentukan_ordo(ayam,      "Ayam")
ordo_bawangmerah <- tentukan_ordo(bawangmerah, "Bawang Merah")

hasil_beras <- evaluasi_konsistensi(beras, ordo_beras$ordo_arima,
                                    ordo_beras$ordo_garch, "Beras")
hasil_ayam  <- evaluasi_konsistensi(ayam, ordo_ayam$ordo_arima,
                                    ordo_ayam$ordo_garch, "Ayam")
hasil_bawangmerah <- evaluasi_konsistensi(bawangmerah, ordo_bawangmerah$ordo_arima,
                                        ordo_bawangmerah$ordo_garch, "Bawang Merah")
```

# ============================================================
# 9. TABEL ORDO & RINGKASAN GABUNGAN SEMUA KOMODITAS
# ============================================================
```{r}
tabel_ordo <- data.frame(
  Komoditas   = c("Beras", "Ayam", "Bawang Merah"),
  Model_ARIMA = c(
    paste0("ARIMA(", paste(hasil_beras$ordo_arima_fixed, collapse=","), ")"),
    paste0("ARIMA(", paste(hasil_ayam$ordo_arima_fixed,  collapse=","), ")"),
    paste0("ARIMA(", paste(hasil_bawangmerah$ordo_arima_fixed, collapse=","), ")")
  ),
  Model_GARCH = c(
    paste0("GARCH(", paste(hasil_beras$ordo_garch_fixed, collapse=","), ")"),
    paste0("GARCH(", paste(hasil_ayam$ordo_garch_fixed,  collapse=","), ")"),
    paste0("GARCH(", paste(hasil_bawangmerah$ordo_garch_fixed, collapse=","), ")")
  )
)
print(tabel_ordo)

ringkasan_all <- rbind(
  cbind(Komoditas = "Beras",       hasil_beras$ringkasan),
  cbind(Komoditas = "Ayam",        hasil_ayam$ringkasan),
  cbind(Komoditas = "Bawang Merah", hasil_bawangmerah$ringkasan)
)
print(ringkasan_all)
```
# ============================================================
#  UJI DIAGNOSTIK MODEL FINAL (REFIT PADA SELURUH DATA LATIH
#     MENGGUNAKAN ORDO TERBAIK)
# ============================================================
```{r}
LAGS_ARCH <- c(1, 7, 30, 60, 90)

uji_arch_multi_lag <- function(residual, lags = LAGS_ARCH) {
  hasil <- data.frame(Lag = integer(), Statistik = numeric(),
                       P_Value = numeric(), Keterangan = character(),
                       stringsAsFactors = FALSE)
  for (lg in lags) {
    tes <- tryCatch(ArchTest(residual, lags = lg), error = function(e) NULL)
    if (!is.null(tes)) {
      ket <- ifelse(tes$p.value < 0.05, "Terdapat efek ARCH", "Tidak ada efek ARCH")
      hasil <- rbind(hasil, data.frame(
        Lag = lg,
        Statistik = round(as.numeric(tes$statistic), 4),
        P_Value = round(tes$p.value, 4),
        Keterangan = ket
      ))
    } else {
      hasil <- rbind(hasil, data.frame(Lag = lg, Statistik = NA, P_Value = NA, Keterangan = "Uji gagal"))
    }
  }
  return(hasil)
}

uji_diagnostik_model_final <- function(df, ordo_arima, ordo_garch,
                                       komoditas = "Komoditas", lag_uji = 20) {

  train_full <- df %>% filter(Tgl_Masuk >= "2023-01-01" & Tgl_Masuk <= "2024-12-31")
  train_ts   <- ts(train_full$harga_rata)

  # --- LANGKAH 1: ARCH-LM PRA-GARCH, MULTI-LAG (tabel terpisah) ---
  arima_only_fit   <- Arima(train_ts, order = c(ordo_arima[1], ordo_arima[2], ordo_arima[3]))
  resid_arima_only <- residuals(arima_only_fit)

  arch_pra_multi <- uji_arch_multi_lag(resid_arima_only, lags = LAGS_ARCH)
  arch_pra_multi$Komoditas <- komoditas

  cat("\n  >> ARCH-LM PRA-GARCH (multi-lag) -", komoditas, ":\n")
  print(arch_pra_multi, row.names = FALSE)

  # --- LANGKAH 2: FIT MODEL HYBRID ARIMA-GARCH (sama seperti sebelumnya) ---
  spec <- ugarchspec(
    variance.model = list(model = "sGARCH", garchOrder = ordo_garch),
    mean.model     = list(armaOrder = c(ordo_arima[1], ordo_arima[3]), include.mean = TRUE),
    distribution.model = "norm"
  )
  hybrid_fit_final <- tryCatch(ugarchfit(spec = spec, data = train_ts, solver = "hybrid"), error = function(e) NULL)
  if (is.null(hybrid_fit_final) || convergence(hybrid_fit_final) != 0) {
    cat("  [!] Gagal fit model final -", komoditas, "\n")
    return(list(diagnostik = data.frame(), arch_pra_multi = arch_pra_multi))
  }

  ic_final  <- tryCatch(infocriteria(hybrid_fit_final), error = function(e) NULL)
  aic_final <- if (!is.null(ic_final)) round(ic_final[1], 4) else NA
  bic_final <- if (!is.null(ic_final)) round(ic_final[2], 4) else NA

  # --- LANGKAH 3: tabel diagnostik 4 uji (TANPA baris ARCH-LM Pra-GARCH lagi,
  #     karena itu sudah punya tabel sendiri di arch_pra_multi) ---
  std_resid <- as.numeric(residuals(hybrid_fit_final, standardize = TRUE))

  lb_test        <- tryCatch(Box.test(std_resid,   lag = lag_uji, type = "Ljung-Box"), error = function(e) NULL)
  lb_test_sq     <- tryCatch(Box.test(std_resid^2, lag = lag_uji, type = "Ljung-Box"), error = function(e) NULL)
  arch_test_post <- tryCatch(ArchTest(std_resid, lags = lag_uji), error = function(e) NULL)
  jb_test        <- tryCatch(jarque.bera.test(std_resid), error = function(e) NULL)

  nama_model <- paste0("ARIMA(", paste(ordo_arima, collapse=","), ")-GARCH(", paste(ordo_garch, collapse=","), ")")

  hasil <- data.frame(
    Komoditas = komoditas,
    Model     = nama_model,
    Uji       = c("Ljung-Box (Sisaan)", "Ljung-Box (Sisaan Kuadrat)",
                  "ARCH-LM (Pasca-GARCH)", "Jarque-Bera"),
    Statistik_Uji = c(
      if (!is.null(lb_test))        round(as.numeric(lb_test$statistic), 4)        else NA,
      if (!is.null(lb_test_sq))     round(as.numeric(lb_test_sq$statistic), 4)     else NA,
      if (!is.null(arch_test_post)) round(as.numeric(arch_test_post$statistic), 4) else NA,
      if (!is.null(jb_test))        round(as.numeric(jb_test$statistic), 4)        else NA
    ),
    P_Value = c(
      if (!is.null(lb_test))        round(lb_test$p.value, 4)        else NA,
      if (!is.null(lb_test_sq))     round(lb_test_sq$p.value, 4)     else NA,
      if (!is.null(arch_test_post)) round(arch_test_post$p.value, 4) else NA,
      if (!is.null(jb_test))        round(jb_test$p.value, 4)        else NA
    ),
    Keterangan = c(
      if (!is.null(lb_test)) ifelse(lb_test$p.value > 0.05, "Sisaan bebas (white noise)", "Sisaan tidak bebas") else "Uji gagal",
      if (!is.null(lb_test_sq)) ifelse(lb_test_sq$p.value > 0.05, "Tidak ada sisa efek ARCH", "Masih terdapat efek ARCH") else "Uji gagal",
      if (!is.null(arch_test_post)) ifelse(arch_test_post$p.value > 0.05, "Ragam homogen (efek ARCH tertangani)", "Masih terdapat heteroskedastisitas") else "Uji gagal",
      if (!is.null(jb_test)) ifelse(jb_test$p.value > 0.05, "Sisaan menyebar normal", "Sisaan tidak menyebar normal") else "Uji gagal"
    ),
    AIC = c(aic_final, NA, NA, NA),
    BIC = c(bic_final, NA, NA, NA)
  )

  return(list(diagnostik = hasil, arch_pra_multi = arch_pra_multi))
}
```

```{r}
diag_beras     <- uji_diagnostik_model_final(beras, hasil_beras$ordo_arima_fixed, hasil_beras$ordo_garch_fixed, "Beras")
diag_ayam      <- uji_diagnostik_model_final(ayam, hasil_ayam$ordo_arima_fixed, hasil_ayam$ordo_garch_fixed, "Ayam")
diag_bawangmerah <- uji_diagnostik_model_final(bawangmerah, hasil_bawangmerah$ordo_arima_fixed, hasil_bawangmerah$ordo_garch_fixed, "Bawang Merah")

# Tabel 1: ARCH-LM pra-GARCH, multi-lag, semua komoditas
arch_pra_multi_all <- rbind(diag_beras$arch_pra_multi, diag_ayam$arch_pra_multi, diag_bawangmerah$arch_pra_multi)
print(arch_pra_multi_all, row.names = FALSE)

# Tabel 2: 4 uji diagnostik pasca-GARCH, semua komoditas
diagnostik_all <- rbind(diag_beras$diagnostik, diag_ayam$diagnostik, diag_bawangmerah$diagnostik)
print(diagnostik_all, row.names = FALSE)

write_xlsx(
  list(ARCH_PraGARCH_MultiLag = arch_pra_multi_all,
       Diagnostik_PascaGARCH  = diagnostik_all),
  path = file.path(OUTPUT_DIR, "diagnostik_model_final_arima_garch.xlsx")
)
```




# ============================================================
# 10. PLOT EXPANDING WINDOW CV -- 1 PNG PER FOLD, PER KOMODITAS
# ============================================================
```{r, fig.width=11, fig.height=4}
plot_cv_folds_per_fold <- function(fold_results, komoditas = "Komoditas",
                                   output_dir = OUTPUT_DIR) {

  if (length(fold_results) == 0) {
    cat("Tidak ada fold untuk diplot -", komoditas, "\n")
    return(invisible(NULL))
  }

  nama_folder      <- gsub(" ", "_", tolower(komoditas))
  folder_komoditas <- file.path(output_dir, nama_folder)
  dir.create(folder_komoditas, showWarnings = FALSE, recursive = TRUE)

  file_paths <- c()

  for (res in fold_results) {

    fold_idx   <- res$fold
    train_fold <- res$train_fold
    val_fold   <- res$val_fold
    y_actual   <- res$y_actual
    y_pred     <- res$y_pred
    n          <- length(y_actual)

    train_n  <- nrow(train_fold)
    x_train  <- seq_len(train_n)
    x_val    <- seq(train_n + 1, train_n + n)

    mape_val <- hitung_mape(y_actual, y_pred)
    rmse_val <- hitung_rmse(y_actual, y_pred)
    mae_val  <- hitung_mae(y_actual, y_pred)

    fname <- file.path(folder_komoditas, paste0("fold_", fold_idx, ".png"))

    png(fname, width = 11, height = 4, units = "in", res = 300)
    par(mar = c(4, 4.5, 4, 1.5))

    y_range <- range(c(train_fold$harga_rata, y_actual, y_pred), na.rm = TRUE)

    plot(x_train, train_fold$harga_rata, type = "l", col = "#3B7DD8", lwd = 1,
         xlim = c(1, train_n + n), ylim = y_range,
         xlab = "Date Index (Hari)", ylab = "Harga (Rp)",
         main = "")

    # --- Highlight area validasi ---
    rect(train_n + 1, y_range[1] - 1e6, train_n + n, y_range[2] + 1e6,
         col = adjustcolor("#F5A623", alpha.f = 0.12), border = NA)

    # --- Garis aktual & forecast validasi ---
    lines(x_val, y_actual, col = "#2E9E4D", lwd = 1.3)
    lines(x_val, y_pred,   col = "#E0902A", lwd = 1.3, lty = 2)
    points(x_val, y_pred,  col = "#E0902A", pch = 16, cex = 0.4)

    # --- Judul (gaya sejajar dengan LSTM) ---
    train_start <- format(min(train_fold$Tgl_Masuk), "%b %Y")
    train_end   <- format(max(train_fold$Tgl_Masuk), "%b %Y")
    val_start   <- format(min(val_fold$Tgl_Masuk),   "%b %Y")
    val_end     <- format(max(val_fold$Tgl_Masuk),   "%b %Y")

    title(main = paste0("Fold ", fold_idx, " | Train: ", train_start, "-", train_end,
                        " | Val: ", val_start, "-", val_end),
          adj = 0, font.main = 2, cex.main = 1.0)

    # --- Anotasi metrik pojok kanan atas ---
    teks_metrik <- sprintf("MAPE: %.2f%%\nRMSE: %.2f\nMAE: %.2f",
                           mape_val, rmse_val, mae_val)
    legend("topright", legend = teks_metrik, bty = "o", bg = "white",
           box.col = "#cccccc", cex = 0.75, text.font = 1, x.intersp = 0)

    legend("topleft", legend = c("Train (Aktual)", "Actual Price (Val)", "Forecasted Price"),
           col = c("#3B7DD8", "#2E9E4D", "#E0902A"), lty = c(1,1,2), lwd = 1.3,
           bty = "n", cex = 0.75)

    grid(lty = 3, col = "gray80")

    dev.off()

    file_paths <- c(file_paths, fname)
    cat("  \u2713 Fold", fold_idx, "tersimpan ->", fname, "\n")
  }

  cat("\n\u2713 Total", length(file_paths), "gambar tersimpan di folder:", folder_komoditas, "\n")
  return(file_paths)
}

plot_cv_folds_per_fold(hasil_beras$fold_results,     komoditas = "Beras")
plot_cv_folds_per_fold(hasil_ayam$fold_results,      komoditas = "Ayam")
plot_cv_folds_per_fold(hasil_bawangmerah$fold_results, komoditas = "Bawang Merah")
```

# ============================================================
# 11. BOXPLOT DISTRIBUSI MAPE/RMSE/MAE PER HORIZON
# ============================================================
```{r, fig.width=14, fig.height=5}
plot_boxplots <- function(metrics, komoditas = "Komoditas", output_dir = OUTPUT_DIR) {

  horizons <- names(metrics)
  configs  <- list(
    list(key = "MAPE", label = "MAPE (%)",  col = "#5fbfa4"),
    list(key = "RMSE", label = "RMSE (Rp)", col = "#f07f5a"),
    list(key = "MAE",  label = "MAE (Rp)",  col = "#6fa8d6")
  )

  nama_folder      <- gsub(" ", "_", tolower(komoditas))
  folder_komoditas <- file.path(output_dir, nama_folder)
  dir.create(folder_komoditas, showWarnings = FALSE, recursive = TRUE)
  fname <- file.path(folder_komoditas, "boxplot_metrik.png")

  png(fname, width = 14, height = 5, units = "in", res = 300)
  par(mfrow = c(1, 3), mar = c(5, 4.5, 4, 1.5))

  for (cfg in configs) {
    data_list <- lapply(horizons, function(h) metrics[[h]][[cfg$key]])
    names(data_list) <- horizons

    valid <- sapply(data_list, function(v) length(v) > 0 && any(is.finite(v)))
    data_list <- data_list[valid]

    if (length(data_list) == 0) {
      cat("  [!] Tidak ada data valid untuk boxplot", cfg$label, "-", komoditas, "\n")
      next
    }

    boxplot(data_list, col = cfg$col, border = "gray30",
           main = cfg$label, xlab = "Horizon Prediksi", ylab = cfg$label,
           cex.main = 1.1, cex.lab = 0.95)
  }

  mtext(paste("Distribusi Metrik Evaluasi ARIMA-GARCH -", komoditas),
        outer = TRUE, line = -1.5, font = 2, cex = 1.1)

  dev.off()
  cat("\u2713 Boxplot tersimpan ->", fname, "\n")
  return(fname)
}

plot_boxplots(hasil_beras$metrics,     komoditas = "Beras")
plot_boxplots(hasil_ayam$metrics,      komoditas = "Ayam")
plot_boxplots(hasil_bawangmerah$metrics, komoditas = "Bawang Merah")
```

# ============================================================
# 12. SIMPAN AKTUAL VS PREDIKSI PER FOLD KE EXCEL
# ============================================================
```{r}
simpan_aktual_prediksi <- function(fold_results, komoditas = "Komoditas",
                                   output_dir = OUTPUT_DIR) {

  if (length(fold_results) == 0) {
    cat("Tidak ada data fold untuk disimpan -", komoditas, "\n")
    return(invisible(NULL))
  }

  fname <- file.path(output_dir,
                     paste0("aktual_prediksi_", tolower(gsub(" ", "_", komoditas)), ".xlsx"))

  wb <- createWorkbook()
  all_rows <- list()

  for (res in fold_results) {

    fold_idx <- res$fold
    y_actual <- res$y_actual
    y_pred   <- res$y_pred
    n        <- length(y_actual)
    tanggal  <- res$pred_dates[1:n]

    mape <- hitung_mape(y_actual, y_pred)
    rmse <- hitung_rmse(y_actual, y_pred)
    mae  <- hitung_mae(y_actual, y_pred)

    df_fold <- data.frame(
      Tanggal       = tanggal,
      `Aktual (Rp)` = round(y_actual, 2),
      `Prediksi (Rp)` = round(y_pred, 2),
      `Error (Rp)`  = round(y_actual - y_pred, 2),
      `APE (%)`     = round(abs(y_actual - y_pred) /
                            ifelse(y_actual != 0, y_actual, NA) * 100, 4),
      check.names = FALSE
    )

    sheet_name <- paste0("Fold_", fold_idx)
    addWorksheet(wb, sheet_name)
    writeData(wb, sheet_name, df_fold, startRow = 1)

    # --- Ringkasan metrik di bawah tabel utama (gaya sejajar LSTM) ---
    start_row <- nrow(df_fold) + 3
    writeData(wb, sheet_name, "Ringkasan Metrik", startRow = start_row, startCol = 1)
    writeData(wb, sheet_name, data.frame(Metrik = c("MAPE (%)", "RMSE", "MAE"),
                                         Nilai  = c(round(mape, 4), round(rmse, 2), round(mae, 2))),
              startRow = start_row + 1, startCol = 1, colNames = FALSE)

    cat("  \u2713 Fold", fold_idx, "tersimpan (", n, "baris, Val:",
        format(min(tanggal), "%Y-%m-%d"), "s.d.", format(max(tanggal), "%Y-%m-%d"), ")\n")

    df_temp <- data.frame(
      Fold = fold_idx, Tanggal = tanggal,
      `Aktual (Rp)` = round(y_actual, 2), `Prediksi (Rp)` = round(y_pred, 2),
      `Error (Rp)` = round(y_actual - y_pred, 2),
      `APE (%)` = round(abs(y_actual - y_pred) / ifelse(y_actual != 0, y_actual, NA) * 100, 4),
      check.names = FALSE
    )
    all_rows[[length(all_rows) + 1]] <- df_temp
  }

  df_all <- do.call(rbind, all_rows)
  addWorksheet(wb, "Semua_Fold")
  writeData(wb, "Semua_Fold", df_all)
  cat("  \u2713 Sheet gabungan 'Semua_Fold' tersimpan (", nrow(df_all), "total baris)\n")

  saveWorkbook(wb, fname, overwrite = TRUE)
  cat("\n\u2713 File tersimpan ->", fname, "\n")
  return(fname)
}

simpan_aktual_prediksi(hasil_beras$fold_results,     komoditas = "Beras")
simpan_aktual_prediksi(hasil_ayam$fold_results,      komoditas = "Ayam")
simpan_aktual_prediksi(hasil_bawangmerah$fold_results, komoditas = "Bawang Merah")
```

# ============================================================
# 13. SIMPAN SEMUA HASIL (DETAIL, RINGKASAN, ORDO) KE SATU EXCEL
# ============================================================
```{r}
simpan_semua_hasil <- function(list_hasil, output_dir = OUTPUT_DIR) {

  output_path <- file.path(output_dir, "hasil_expanding_window_cv_arima_garch.xlsx")

  all_detail    <- data.frame()
  all_ringkasan <- data.frame()
  all_ordo      <- data.frame()

  for (h in list_hasil) {

    komoditas <- h$komoditas
    metrics   <- h$metrics
    ringkasan <- h$ringkasan

    for (h_name in names(metrics)) {
      m <- metrics[[h_name]]
      if (nrow(m) > 0) {
        all_detail <- rbind(all_detail, data.frame(
          Komoditas = komoditas, Horizon = h_name, Fold = m$Fold,
          `MAPE (%)` = round(m$MAPE, 4), RMSE = round(m$RMSE, 2), MAE = round(m$MAE, 2),
          check.names = FALSE
        ))
      }
    }

    all_ringkasan <- rbind(all_ringkasan, cbind(Komoditas = komoditas, ringkasan))

    all_ordo <- rbind(all_ordo, data.frame(
      Komoditas = komoditas,
      Model_ARIMA = paste0("ARIMA(", paste(h$ordo_arima, collapse=","), ")"),
      Model_GARCH = paste0("GARCH(", paste(h$ordo_garch, collapse=","), ")")
    ))
  }

  write_xlsx(
    list(Detail_Fold = all_detail, Ringkasan = all_ringkasan, Ordo_Model = all_ordo),
    path = output_path
  )

  cat("\n\u2713 Semua hasil tersimpan ->", output_path, "\n")
  return(output_path)
}

list_hasil <- list(
  list(komoditas = "Beras", metrics = hasil_beras$metrics, ringkasan = hasil_beras$ringkasan,
       ordo_arima = hasil_beras$ordo_arima_fixed, ordo_garch = hasil_beras$ordo_garch_fixed),
  list(komoditas = "Ayam", metrics = hasil_ayam$metrics, ringkasan = hasil_ayam$ringkasan,
       ordo_arima = hasil_ayam$ordo_arima_fixed, ordo_garch = hasil_ayam$ordo_garch_fixed),
  list(komoditas = "Bawang Merah", metrics = hasil_bawangmerah$metrics, ringkasan = hasil_bawangmerah$ringkasan,
       ordo_arima = hasil_bawangmerah$ordo_arima_fixed, ordo_garch = hasil_bawangmerah$ordo_garch_fixed)
)

simpan_semua_hasil(list_hasil)
```

