---
title: "rev 10 (2)"
author: "Siti Arbaynah"
date: "2026-07-15"
output:
  word_document: default
  html_document: default
---

---
title: "pembangunan model ARIMA"
author: "Siti Arbaynah"
date: "2026-07-05"
output:
  word_document: default
  html_document: default
---



```{r}
# =========================================================
# ANALISIS PEMBANGUNAN MODEL RATAAN (ARIMA)
# =========================================================

# Install package jika belum ada
#install.packages(c("forecast", "tseries", "ggplot2", "gridExtra"))

# Load package
library(readxl)
library(forecast)
library(tseries)
library(zoo)
library(dplyr)

```
# Input Data
```{r}

ayam <- read_excel("D:/SEMESTER 8/DATA/ayam_harian.xlsx")

beras <- read_excel("D:/SEMESTER 8/DATA/beraspremium_harian.xlsx")

bawangmerah <- read_excel("D:/SEMESTER 8/DATA/bawangmerah_harian (1).xlsx")

```

# UBAH FORMAT TANGGAL
```{r}
beras$Tgl_Masuk <- as.Date(beras$Tgl_Masuk)

ayam$Tgl_Masuk <- as.Date(ayam$Tgl_Masuk)

bawangmerah$Tgl_Masuk <- as.Date(bawangmerah$Tgl_Masuk)
```
```{r}
library(tidyr)
beras <- beras %>%
  complete(
    Tgl_Masuk = seq(
      min(Tgl_Masuk),
      max(Tgl_Masuk),
      by = "day"
    )
  )

ayam <- ayam %>%
  complete(
    Tgl_Masuk = seq(
      min(Tgl_Masuk),
      max(Tgl_Masuk),
      by = "day"
    )
  )

bawangmerah <- bawangmerah %>%
  complete(
    Tgl_Masuk = seq(
      min(Tgl_Masuk),
      max(Tgl_Masuk),
      by = "day"
    )
  )
```


# MEMBENTUK ZOO TIME SERIES
```{r}
beras_series <- zoo(
  beras$harga_rata,
  order.by = beras$Tgl_Masuk
)

ayam_series <- zoo(
  ayam$harga_rata,
  order.by = ayam$Tgl_Masuk
)

bawangmerah_series <- zoo(
  bawangmerah$harga_rata,
  order.by = bawangmerah$Tgl_Masuk
)
```


# IDENTIFIKASI DATA HILANG
```{r}
sum(is.na(beras$harga_rata))

sum(is.na(ayam$harga_rata))

sum(is.na(bawangmerah$harga_rata))

```
# INTERPOLASI LINEAR DATA HILANG na.approx() dari package zoo

```{r}
# BERAS
beras$harga_rata <- na.approx(
  beras$harga_rata,
  na.rm = FALSE
)

beras$harga_rata <- na.locf(
  beras$harga_rata,
  na.rm = FALSE
)

beras$harga_rata <- na.locf(
  beras$harga_rata,
  fromLast = TRUE,
  na.rm = FALSE
)

# AYAM
ayam$harga_rata <- na.approx(
  ayam$harga_rata,
  na.rm = FALSE
)

ayam$harga_rata <- na.locf(
  ayam$harga_rata,
  na.rm = FALSE
)

ayam$harga_rata <- na.locf(
  ayam$harga_rata,
  fromLast = TRUE,
  na.rm = FALSE
)

# Bawang Merah
bawangmerah$harga_rata <- na.approx(
  bawangmerah$harga_rata,
  na.rm = FALSE
)

bawangmerah$harga_rata <- na.locf(
  bawangmerah$harga_rata,
  na.rm = FALSE
)

bawangmerah$harga_rata <- na.locf(
  bawangmerah$harga_rata,
  fromLast = TRUE,
  na.rm = FALSE
)



```
# CEK ULANG DATA HILANG

```{r}
sum(is.na(beras$harga_rata))

sum(is.na(ayam$harga_rata))

sum(is.na(bawangmerah$harga_rata))
```


# SPLIT TRAIN TEST
```{r}
# SPLIT TRAIN TEST - DATA UJI TAHUN 2025
train_beras <- beras %>%
  filter(Tgl_Masuk <= as.Date("2024-12-31"))
test_beras <- beras %>%
  filter(Tgl_Masuk >= as.Date("2025-01-01"))

train_ayam <- ayam %>%
  filter(Tgl_Masuk <= as.Date("2024-12-31"))
test_ayam <- ayam %>%
  filter(Tgl_Masuk >= as.Date("2025-01-01"))

train_bawangmerah <- bawangmerah %>%
  filter(Tgl_Masuk <= as.Date("2024-12-31"))
test_bawangmerah <- bawangmerah %>%
  filter(Tgl_Masuk >= as.Date("2025-01-01"))
```

```{r}
# Pastikan jumlahnya masuk akal
cat("Train Beras:", nrow(train_beras), "obs\n")
cat("Test Beras:", nrow(test_beras), "obs\n")

cat("Train Ayam:", nrow(train_ayam), "obs\n")
cat("Test Ayam:", nrow(test_ayam), "obs\n")

cat("Train Cabai:", nrow(train_bawangmerah), "obs\n")
cat("Test Cabai:", nrow(test_bawangmerah), "obs\n")
```


# KONVERSI TRAIN MENJADI ts


```{r}
beras.ts <- ts(train_beras$harga_rata)

ayam.ts <- ts(train_ayam$harga_rata)

bawangmerah.ts <- ts(train_bawangmerah$harga_rata)

```



# PLOT ACF DATA AWAL
```{r}
par(mfrow = c(2,2))

acf(beras.ts,
    main = "ACF Harga Beras")

acf(ayam.ts,
    main = "ACF Harga Bawang Merah")

acf(bawangmerah.ts,
    main = "ACF Harga Bawang Merah")

```
# DIFFERENCING ORDO 1
```{r}
d_beras        <- diff(beras.ts, differences = 1)
d_ayam  <- diff(ayam.ts, differences = 1)
d_bawangmerah    <- diff(bawangmerah.ts, differences = 1)

```
# PLOT ACF SETELAH DIFFERENCING
```{r}
par(mfrow = c(2,2))

acf(d_beras,
    main = "ACF Differencing Beras")

acf(d_ayam,
    main = "ACF Differencing Ayam")

acf(d_bawangmerah,
    main = "ACF Differencing Bawang Merah")

```
# UJI STASIONERITAS ADF
```{r}
adf_beras <- adf.test(d_beras)

adf_ayam <- adf.test(d_ayam)

adf_bawangmerah <- adf.test(d_bawangmerah)

hasil_adf <- data.frame(
  Komoditas = c("Beras",
                "Ayam",
                "Bawang Merah"),

  Statistik_ADF = c(adf_beras$statistic,
                     adf_ayam$statistic,
                     adf_bawangmerah$statistic),

  P_Value = c(adf_beras$p.value,
              adf_ayam$p.value,
              adf_bawangmerah$p.value)
)

print(hasil_adf)

```


```{r}
par(mfrow = c(2,2))

Acf(d_beras,
    main = "ACF Beras")

Pacf(d_ayam,
     main = "PACF Ayam")

Acf(d_bawangmerah,
    main = "ACF Cabe Merah")
```

# PEMILIHAN MODEL ARIMA TERBAIK DENGAN auto.arima()
```{r}
model_beras <- auto.arima(
  beras.ts,
  seasonal = FALSE,
  stepwise = FALSE,
  approximation = FALSE
)

model_ayam <- auto.arima(
  ayam.ts,
  seasonal = FALSE,
  stepwise = FALSE,
  approximation = FALSE
)

model_bawangmerah <- auto.arima(
  bawangmerah.ts,
  seasonal = FALSE,
  stepwise = FALSE,
  approximation = FALSE
)

```

# MENAMPILKAN MODEL TERBAIK
```{r}
summary(model_beras)

summary(model_ayam)

summary(model_bawangmerah)
```
# RINGKASAN MODEL TERBAIK DAN AIC
```{r}
hasil_model <- data.frame(
  Komoditas = c("Beras",
                "Ayam",
                "Bawang Merah"),

  Model_ARIMA = c(
    arimaorder(model_beras) |> paste(collapse = ","),
    arimaorder(model_ayam) |> paste(collapse = ","),
    arimaorder(model_bawangmerah) |> paste(collapse = ",")
  ),

  AIC = c(
    AIC(model_beras),
    AIC(model_ayam),
    AIC(model_bawangmerah)
  )
)

print(hasil_model)

```
# DIAGNOSTIK SISAAAN MODEL
```{r}
checkresiduals(model_beras)

checkresiduals(model_ayam)

checkresiduals(model_bawangmerah)


```
# UJI Ljung-Box SISAAAN
```{r}
Box.test(residuals(model_beras),
         lag = 20,
         type = "Ljung-Box")

Box.test(residuals(model_ayam),
         lag = 20,
         type = "Ljung-Box")

Box.test(residuals(model_bawangmerah),
         lag = 20,
         type = "Ljung-Box")
```
# 4.3

# LOAD PACKAGE TAMBAHAN

```{r}
#install.packages(c("FinTS","rugarch"))

library(FinTS)
library(rugarch)

```
# PEMBANGUNAN MODEL RAGAM
```{r}
res_beras <- residuals(model_beras)

res_ayam <- residuals(model_ayam)

res_bawangmerah <- residuals(model_bawangmerah)
```
# UJI LAGRANGE MULTIPLIER (ARCH TEST)
```{r}
lags <- c(7, 14, 21, 28, 35, 42)

# =========================================================
# FUNGSI UJI LM
# =========================================================

uji_lm <- function(residual, nama_komoditas){

  hasil <- data.frame()

  for(i in lags){

    test <- ArchTest(
      residual,
      lags = i
    )

    hasil <- rbind(
      hasil,
      data.frame(
        Komoditas = nama_komoditas,
        Lag = i,
        LM = as.numeric(test$statistic),
        P_Value = test$p.value
      )
    )
  }

  return(hasil)
}
```
# HASIL UJI LM
```{r}
lm_beras <- uji_lm(
  res_beras,
  "Beras"
)

lm_ayam <- uji_lm(
  res_ayam,
  "Ayam"
)

lm_bawangmerah <- uji_lm(
  res_bawangmerah,
  "Bawang Merah"
)
```
# GABUNGKAN HASIL UJI LM
```{r}
hasil_lm <- rbind(
  lm_beras,
  lm_ayam,
  lm_bawangmerah
)

print(hasil_lm)

```
# PEMILIHAN MODEL GARCH TERBAIK
```{r}
 #Mencoba kombinasi:
# GARCH(1,0)
# GARCH(1,1)
# GARCH(1,2)
# GARCH(2,1)
# GARCH(2,2)
# =========================================================

# =========================================================
# FUNGSI PEMILIHAN GARCH
# =========================================================

pilih_garch <- function(residual){

  hasil <- data.frame()

  for(p in 1:2){

    for(q in 0:2){

      # Skip model (0,0)
      if(p == 0 & q == 0){
        next
      }

      model <- tryCatch({

        ugarchspec(
          variance.model = list(
            model = "sGARCH",
            garchOrder = c(p,q)
          ),

          mean.model = list(
            armaOrder = c(0,0),
            include.mean = FALSE
          ),

          distribution.model = "norm"
        )

      }, error = function(e) NULL)

      if(!is.null(model)){

        fit <- tryCatch({

          ugarchfit(
            spec = model,
            data = residual,
            solver = "hybrid"
          )

        }, error = function(e) NULL)

        if(!is.null(fit)){

          hasil <- rbind(
            hasil,
            data.frame(
              Model = paste0(
                "GARCH(",
                p,
                ",",
                q,
                ")"
              ),

              AIC = infocriteria(fit)[1]
            )
          )
        }
      }
    }
  }

  hasil <- hasil[order(hasil$AIC), ]

  return(hasil)
}

```
# PEMILIHAN MODEL GARCH
```{r}
garch_beras <- pilih_garch(res_beras)

garch_ayam <- pilih_garch(res_ayam)

garch_bawangmerah <- pilih_garch(res_bawangmerah)
```
# HASIL MODEL GARCH
```{r}
cat("=====================================\n")
cat("MODEL GARCH BERAS\n")
cat("=====================================\n")

print(garch_beras)

cat("\n\n")

cat("=====================================\n")
cat("MODEL GARCH AYAM\n")
cat("=====================================\n")

print(garch_ayam)

cat("\n\n")

cat("=====================================\n")
cat("MODEL GARCH Bawang Merah\n")
cat("=====================================\n")

print(garch_bawangmerah)
```
# MEMILIH MODEL TERBAIK BERDASARKAN AIC TERKECIL
```{r}
best_beras <- garch_beras[1, ]

best_ayam <- garch_ayam[1, ]

best_bawangmerah <- garch_bawangmerah[1, ]
```
# TABEL RINGKASAN MODEL GARCH TERBAIK

```{r}

hasil_garch <- data.frame(
  Komoditas = c(
    "Beras",
    "Ayam",
    "Bawang Merah"
  ),

  Model_GARCH = c(
    best_beras$Model,
    best_ayam$Model,
    best_bawangmerah$Model
  ),

  AIC = c(
    best_beras$AIC,
    best_ayam$AIC,
    best_bawangmerah$AIC
  )
)

print(hasil_garch)
```

# PEMBANGUNAN MODEL HYBRID ARIMA-GARCH

```{r}


library(rugarch)

# =========================================================
# FUNGSI MEMBANGUN MODEL HYBRID ARIMA-GARCH
# =========================================================

hybrid_arima_garch <- function(data_ts,
                               arima_model,
                               garch_order,
                               nama_komoditas){

  # -----------------------------------
  # Ambil ordo ARIMA
  # -----------------------------------

  order_arima <- arimaorder(arima_model)

  p_arima <- order_arima[1]
  d_arima <- order_arima[2]
  q_arima <- order_arima[3]

  # -----------------------------------
  # Ambil ordo GARCH
  # -----------------------------------

  garch_order <- gsub("GARCH\\(", "", garch_order)
  garch_order <- gsub("\\)", "", garch_order)

  split_order <- strsplit(garch_order, ",")[[1]]

  p_garch <- as.numeric(split_order[1])
  q_garch <- as.numeric(split_order[2])

  # -----------------------------------
  # Spesifikasi model
  # -----------------------------------

  spec <- ugarchspec(

    variance.model = list(
      model = "sGARCH",
      garchOrder = c(p_garch, q_garch)
    ),

    mean.model = list(
      armaOrder = c(p_arima, q_arima),
      include.mean = TRUE
    ),

    distribution.model = "norm"
  )

  # -----------------------------------
  # Fitting model
  # -----------------------------------

  fit <- ugarchfit(
    spec = spec,
    data = data_ts,
    solver = "hybrid"
  )

  # -----------------------------------
  # Ringkasan parameter
  # -----------------------------------

  coef_table <- fit@fit$matcoef

  hasil <- data.frame(
    Parameter = rownames(coef_table),
    Dugaan = coef_table[,1],
    Simpangan_Baku = coef_table[,2],
    Nilai_t = coef_table[,3],
    P_Value = coef_table[,4]
  )

  # -----------------------------------
  # Output
  # -----------------------------------

  cat("\n")
  cat("========================================\n")
  cat("MODEL HYBRID ARIMA-GARCH\n")
  cat(nama_komoditas, "\n")
  cat("========================================\n")

  print(hasil)

  cat("\n")

  # -----------------------------------
  # Model matematis
  # -----------------------------------

  cat("Model Rataan:\n")

  show(fit@model$modeldesc)

  cat("\n")

  return(list(
    fit = fit,
    tabel = hasil
  ))
}

# =========================================================
# MODEL HYBRID BERAS
# =========================================================

hybrid_beras <- hybrid_arima_garch(
  data_ts = beras.ts,
  arima_model = model_beras,
  garch_order = best_beras$Model,
  nama_komoditas = "BERAS"
)

# =========================================================
# MODEL HYBRID AYAM
# =========================================================

hybrid_ayam <- hybrid_arima_garch(
  data_ts = ayam.ts,
  arima_model = model_ayam,
  garch_order = best_ayam$Model,
  nama_komoditas = "AYAM"
)

# =========================================================
# MODEL HYBRID Bawang Merah
# =========================================================

hybrid_bawangmerah <- hybrid_arima_garch(
  data_ts = bawangmerah.ts,
  arima_model = model_bawangmerah,
  garch_order = best_bawangmerah$Model,
  nama_komoditas = "Bawang Merah"
)




```
# RINGKASAN MODEL

```{r}

show(hybrid_beras$fit)

show(hybrid_ayam$fit)

show(hybrid_bawangmerah$fit)
```
```{r}
# =========================================================
# EKSTRAK NILAI AIC
# =========================================================

hasil_hybrid <- data.frame(
  Komoditas = c(
    "Beras",
    "Ayam",
    "Bawang Merah"
  ),

  Model = c(
    paste0(
      "ARIMA(",
      paste(arimaorder(model_beras), collapse = ","),
      ")-",
      best_beras$Model
    ),

    paste0(
      "ARIMA(",
      paste(arimaorder(model_ayam), collapse = ","),
      ")-",
      best_ayam$Model
    ),

    paste0(
      "ARIMA(",
      paste(arimaorder(model_bawangmerah), collapse = ","),
      ")-",
      best_bawangmerah$Model
    )
  ),

  AIC = c(
    infocriteria(hybrid_beras$fit)[1],
    infocriteria(hybrid_ayam$fit)[1],
    infocriteria(hybrid_bawangmerah$fit)[1]
  )
)

print(hasil_hybrid)
```
```{r}
# ======================================================
# FUNGSI EVALUASI
# ======================================================

rmse <- function(actual, predicted){
  sqrt(mean((actual - predicted)^2))
}

mape <- function(actual, predicted){
  mean(abs((actual - predicted)/actual))*100
}

mae <- function(actual, predicted){
  mean(abs(actual - predicted))
}
```
```{r}
# ======================================================
# FITTED VALUE
# ======================================================

fit_beras <- fitted(hybrid_beras$fit)

fit_ayam <- fitted(hybrid_ayam$fit)

fit_bawangmerah <- fitted(hybrid_bawangmerah$fit)
```


```{r}
# ======================================================
# EVALUASI DATA LATIH
# ======================================================

evaluasi_train <- data.frame(

  Komoditas = c(
    "Beras",
    "Ayam",
    "Bawang Merah"
  ),

  Metode = c(
    "Hybrid ARIMA-GARCH",
    "Hybrid ARIMA-GARCH",
    "Hybrid ARIMA-GARCH"
  ),

  RMSE = c(

    rmse(
      train_beras$harga_rata,
      fit_beras
    ),

    rmse(
      train_ayam$harga_rata,
      fit_ayam
    ),

    rmse(
      train_bawangmerah$harga_rata,
      fit_bawangmerah
    )
  ),

  MAPE = c(

    mape(
      train_beras$harga_rata,
      fit_beras
    ),

    mape(
      train_ayam$harga_rata,
      fit_ayam
    ),

    mape(
      train_bawangmerah$harga_rata,
      fit_bawangmerah
    )
  ),

  MAE = c(

    mae(
      train_beras$harga_rata,
      fit_beras
    ),

    mae(
      train_ayam$harga_rata,
      fit_ayam
    ),

    mae(
      train_bawangmerah$harga_rata,
      fit_bawangmerah
    )
  )
)

print(evaluasi_train)
```

```{r}
# ======================================================
# JUMLAH PERIODE FORECAST
# ======================================================

n_beras <- nrow(test_beras)

n_ayam <- nrow(test_ayam)

n_bawangmerah <- nrow(test_bawangmerah)
```
# FORECAST
```{r}

fc_beras <- ugarchforecast(
  hybrid_beras$fit,
  n.ahead = nrow(test_beras)
)

fc_ayam <- ugarchforecast(
  hybrid_ayam$fit,
  n.ahead = nrow(test_ayam)
)

fc_bawangmerah <- ugarchforecast(
  hybrid_bawangmerah$fit,
  n.ahead = nrow(test_bawangmerah)
)

```


```{r}
pred_beras <- as.numeric(fitted(fc_beras))

pred_ayam <- as.numeric(fitted(fc_ayam))

pred_bawangmerah <- as.numeric(fitted(fc_bawangmerah))
```

```{r}
rmse <- function(actual, predicted){
  sqrt(mean((actual - predicted)^2))
}

mape <- function(actual, predicted){
  mean(abs((actual - predicted)/actual))*100
}

mae <- function(actual, predicted){
  mean(abs(actual - predicted))
}
```

```{r}
evaluasi_test <- data.frame(

  Komoditas = c(
    "Beras",
    "Ayam",
    "Bawang Merah"
  ),

  RMSE = c(

    rmse(
      test_beras$harga_rata,
      pred_beras
    ),

    rmse(
      test_ayam$harga_rata,
      pred_ayam
    ),

    rmse(
      test_bawangmerah$harga_rata,
      pred_bawangmerah
    )
  ),

  MAPE = c(

    mape(
      test_beras$harga_rata,
      pred_beras
    ),

    mape(
      test_ayam$harga_rata,
      pred_ayam
    ),

    mape(
      test_bawangmerah$harga_rata,
      pred_bawangmerah
    )
  ),

  MAE = c(

    mae(
      test_beras$harga_rata,
      pred_beras
    ),

    mae(
      test_ayam$harga_rata,
      pred_ayam
    ),

    mae(
      test_bawangmerah$harga_rata,
      pred_bawangmerah
    )
  )
)

print(evaluasi_test)
```


```{r}
# ======================================================
# PLOT FITTED VS DATA AKTUAL
# HYBRID ARIMA-GARCH
# ======================================================

par(mfrow = c(2,2))

# ======================================================
# BERAS
# ======================================================

plot(
  train_beras$Tgl_Masuk,
  train_beras$harga_rata,
  type = "l",
  col = "black",
  lwd = 2,
  xlab = "Tanggal",
  ylab = "Harga",
  main = "A. Harga Beras"
)

lines(
  train_beras$Tgl_Masuk,
  fitted(hybrid_beras$fit),
  col = "red",
  lwd = 2
)

legend(
  "topleft",
  legend = c("Data Aktual", "Hybrid ARIMA-GARCH"),
  col = c("black", "red"),
  lty = 1,
  bty = "n"
)

# ======================================================
# AYAM
# ======================================================

plot(
  train_ayam$Tgl_Masuk,
  train_ayam$harga_rata,
  type = "l",
  col = "black",
  lwd = 2,
  xlab = "Tanggal",
  ylab = "Harga",
  main = "B. Harga Ayam"
)

lines(
  train_ayam$Tgl_Masuk,
  fitted(hybrid_ayam$fit),
  col = "red",
  lwd = 2
)

legend(
  "topleft",
  legend = c("Data Aktual", "Hybrid ARIMA-GARCH"),
  col = c("black", "red"),
  lty = 1,
  bty = "n"
)

# ======================================================
# Bawang Merah
# ======================================================

plot(
  train_bawangmerah$Tgl_Masuk,
  train_bawangmerah$harga_rata,
  type = "l",
  col = "black",
  lwd = 2,
  xlab = "Tanggal",
  ylab = "Harga",
  main = "C. Harga Bawang Merah"
)

lines(
  train_bawangmerah$Tgl_Masuk,
  fitted(hybrid_bawangmerah$fit),
  col = "red",
  lwd = 2
)

legend(
  "topleft",
  legend = c("Data Aktual", "Hybrid ARIMA-GARCH"),
  col = c("black", "red"),
  lty = 1,
  bty = "n"
)
```

```{r}
# ======================================================
# BERAS
# ======================================================

sigma_beras <- sigma(fc_beras)

upper_beras <- pred_beras + 1.96 * sigma_beras
lower_beras <- pred_beras - 1.96 * sigma_beras

# RANGE Y
ylim_range <- range(
  c(
    test_beras$harga_rata,
    pred_beras,
    upper_beras,
    lower_beras
  )
)

# PLOT KOSONG DULU
plot(
  test_beras$Tgl_Masuk,
  test_beras$harga_rata,
  type = "n",
  ylim = ylim_range,
  main = "Forecast Harga Beras",
  xlab = "Tanggal",
  ylab = "Harga"
)

# ======================================================
# VOLATILITY BAND
# ======================================================

polygon(
  x = c(
    test_beras$Tgl_Masuk,
    rev(test_beras$Tgl_Masuk)
  ),

  y = c(
    upper_beras,
    rev(lower_beras)
  ),

  col = rgb(0.7,0.7,0.7,0.35),
  border = NA
)

# ======================================================
# DATA AKTUAL
# ======================================================

lines(
  test_beras$Tgl_Masuk,
  test_beras$harga_rata,
  col = "blue",
  lwd = 2
)

# ======================================================
# FORECAST ARIMA-GARCH
# ======================================================

lines(
  test_beras$Tgl_Masuk,
  pred_beras,
  col = "red",
  lwd = 4,
  lty = 1
)

# ======================================================
# LEGEND
# ======================================================

legend(
  "topleft",
  legend = c(
    "Aktual",
    "ARIMA-GARCH",
    "95% Volatility Band"
  ),

  col = c(
    "blue",
    "red",
    "gray"
  ),

  lty = c(1,1,1),
  lwd = c(2,4,10),
  bty = "n"
)

# AYAM
# ======================================================

sigma_ayam <- sigma(fc_ayam)

upper_ayam <- pred_ayam + 1.96 * sigma_ayam
lower_ayam <- pred_ayam - 1.96 * sigma_ayam

# RANGE Y
ylim_range <- range(
  c(
    test_ayam$harga_rata,
    pred_ayam,
    upper_ayam,
    lower_ayam
  )
)

# PLOT KOSONG DULU
plot(
  test_ayam$Tgl_Masuk,
  test_ayam$harga_rata,
  type = "n",
  ylim = ylim_range,
  main = "Forecast Harga Ayam",
  xlab = "Tanggal",
  ylab = "Harga"
)

# ======================================================
# VOLATILITY BAND
# ======================================================

polygon(
  x = c(
    test_ayam$Tgl_Masuk,
    rev(test_ayam$Tgl_Masuk)
  ),

  y = c(
    upper_ayam,
    rev(lower_ayam)
  ),

  col = rgb(0.7,0.7,0.7,0.35),
  border = NA
)

# ======================================================
# DATA AKTUAL
# ======================================================

lines(
  test_ayam$Tgl_Masuk,
  test_ayam$harga_rata,
  col = "blue",
  lwd = 2
)

# ======================================================
# FORECAST ARIMA-GARCH
# ======================================================

lines(
  test_ayam$Tgl_Masuk,
  pred_ayam,
  col = "red",
  lwd = 4,
  lty = 1
)

# ======================================================
# LEGEND
# ======================================================

legend(
  "topleft",
  legend = c(
    "Aktual",
    "ARIMA-GARCH",
    "95% Volatility Band"
  ),

  col = c(
    "blue",
    "red",
    "gray"
  ),

  lty = c(1,1,1),
  lwd = c(2,4,10),
  bty = "n"
)

# Bawang Merah
# ======================================================

sigma_bawangmerah <- sigma(fc_bawangmerah)

upper_bawangmerah <- pred_bawangmerah + 1.96 * sigma_bawangmerah
lower_bawangmerah <- pred_bawangmerah - 1.96 * sigma_bawangmerah

plot(
  test_bawangmerah$Tgl_Masuk,
  test_bawangmerah$harga_rata,
  type = "l",
  col = "blue",
  lwd = 2,
  main = "C. Forecast Harga Bawang Merah",
  xlab = "Tanggal",
  ylab = "Harga"
)

polygon(
  c(test_bawangmerah$Tgl_Masuk,
    rev(test_bawangmerah$Tgl_Masuk)),
  
  c(upper_bawangmerah,
    rev(lower_bawangmerah)),
  
  col = rgb(0.7,0.7,0.7,0.3),
  border = NA
)

lines(
  test_bawangmerah$Tgl_Masuk,
  pred_bawangmerah,
  col = "red",
  lwd = 2,
  lty = 2
)

lines(
  test_bawangmerah$Tgl_Masuk,
  test_bawangmerah$harga_rata,
  col = "blue",
  lwd = 2
)

legend(
  "topleft",
  legend = c(
    "Aktual",
    "ARIMA-GARCH",
    "95% Volatility Band"
  ),
  col = c("blue","red","gray"),
  lty = c(1,2,1),
  lwd = c(2,2,8),
  bty = "n"
)
```




```{r}
# =========================================================
# DIAGNOSTIK VISUAL RESIDUAL MODEL HYBRID ARIMA-GARCH
#
# Menampilkan 4 plot diagnostik per komoditas:
# (A) Histogram residual terstandarisasi + kurva normal overlay
#     (gaya seperti contoh gambar)
# (B) Time series residual terstandarisasi (cek pola/outlier)
# (C) QQ-Plot (konfirmasi normalitas secara visual)
# (D) ACF residual terstandarisasi (cek sisa autokorelasi)
#
# Residual yang digunakan: STANDARDIZED RESIDUALS
# (residual dibagi dengan estimasi standar deviasinya)
# -- bukan residual mentah -- karena GARCH menghasilkan
# varians yang berubah-ubah, sehingga residual mentah
# tidak bisa dibandingkan antar waktu secara langsung.
# Residual terstandarisasi seharusnya mendekati iid(0,1).
# =========================================================

library(rugarch)
library(ggplot2)
library(gridExtra)

# =========================================================
# FUNGSI UTAMA: plot diagnostik residual satu komoditas
# =========================================================

plot_diagnostik_residual <- function(hybrid_fit,
                                     nama_komoditas,
                                     warna_hist  = "#4a90d9",
                                     warna_kurva = "#e07b39") {

  # Ambil residual terstandarisasi dari model hybrid
  std_resid <- as.numeric(residuals(hybrid_fit$fit,
                                    standardize = TRUE))

  df <- data.frame(resid = std_resid,
                   index = seq_along(std_resid))

  # ── (A) Histogram + kurva normal overlay ────────────────
  # Persis gaya contoh gambar yang dikirim
  p_hist <- ggplot(df, aes(x = resid)) +
    geom_histogram(aes(y = after_stat(density)),
                   bins       = 60,
                   fill       = warna_hist,
                   color      = "white",
                   linewidth  = 0.2,
                   alpha      = 0.85) +
    stat_function(fun  = dnorm,
                  args = list(mean = mean(std_resid),
                              sd   = sd(std_resid)),
                  color     = warna_kurva,
                  linewidth = 1.2) +
    labs(title    = paste0("(A) Histogram Residual\n", nama_komoditas),
         x        = "Residuals",
         y        = "Density") +
    theme_bw(base_size = 11) +
    theme(plot.title = element_text(face = "bold", size = 10))

  # ── (B) Time series residual terstandarisasi ────────────
  p_ts <- ggplot(df, aes(x = index, y = resid)) +
    geom_line(color = "#333333", linewidth = 0.5, alpha = 0.8) +
    geom_hline(yintercept = c(-3, 0, 3),
               linetype   = c("dashed", "solid", "dashed"),
               color      = c("red", "gray50", "red"),
               linewidth  = 0.6) +
    labs(title = paste0("(B) Time Series Residual\n", nama_komoditas),
         x     = "Index Waktu",
         y     = "Residual Terstandarisasi") +
    theme_bw(base_size = 11) +
    theme(plot.title = element_text(face = "bold", size = 10))

  # ── (C) QQ-Plot ─────────────────────────────────────────
  p_qq <- ggplot(df, aes(sample = resid)) +
    stat_qq(color = warna_hist, size = 0.8, alpha = 0.6) +
    stat_qq_line(color = warna_kurva, linewidth = 1.0) +
    labs(title = paste0("(C) QQ-Plot Residual\n", nama_komoditas),
         x     = "Theoretical Quantiles",
         y     = "Sample Quantiles") +
    theme_bw(base_size = 11) +
    theme(plot.title = element_text(face = "bold", size = 10))

  # ── (D) ACF residual terstandarisasi ────────────────────
  # Menggunakan base R acf, dikonversi ke ggplot2
  acf_obj  <- acf(std_resid, lag.max = 40, plot = FALSE)
  ci_bound <- qnorm(0.975) / sqrt(length(std_resid))

  acf_df <- data.frame(
    lag  = as.numeric(acf_obj$lag)[-1],   # buang lag 0
    acf  = as.numeric(acf_obj$acf)[-1]
  )

  p_acf <- ggplot(acf_df, aes(x = lag, y = acf)) +
    geom_segment(aes(xend = lag, yend = 0),
                 color     = "#333333",
                 linewidth = 0.6) +
    geom_hline(yintercept = c(-ci_bound, ci_bound),
               linetype   = "dashed",
               color      = "blue",
               linewidth  = 0.6) +
    geom_hline(yintercept = 0,
               color      = "black",
               linewidth  = 0.3) +
    labs(title = paste0("(D) ACF Residual Terstandarisasi\n", nama_komoditas),
         x     = "Lag",
         y     = "ACF") +
    theme_bw(base_size = 11) +
    theme(plot.title = element_text(face = "bold", size = 10))

  # ── Gabungkan 4 panel dalam satu grid ───────────────────
  grid.arrange(p_hist, p_ts, p_qq, p_acf,
               nrow = 2, ncol = 2,
               top  = paste("Diagnostik Residual Hybrid ARIMA-GARCH –",
                            nama_komoditas))

  # Kembalikan list plot jika ingin disimpan manual
  invisible(list(hist = p_hist, ts = p_ts, qq = p_qq, acf = p_acf))
}

# =========================================================
# FUNGSI TAMBAHAN: hanya histogram + kurva normal
# (persis seperti contoh gambar yang dikirim, tampil sendiri)
# =========================================================

plot_histogram_residual <- function(hybrid_fit,
                                    nama_komoditas,
                                    warna_hist  = "#4a90d9",
                                    warna_kurva = "#e07b39",
                                    n_bins      = 60) {

  std_resid <- as.numeric(residuals(hybrid_fit$fit,
                                    standardize = TRUE))
  df <- data.frame(resid = std_resid)

  p <- ggplot(df, aes(x = resid)) +
    geom_histogram(aes(y = after_stat(density)),
                   bins      = n_bins,
                   fill      = warna_hist,
                   color     = "white",
                   linewidth = 0.2,
                   alpha     = 0.85) +
    stat_function(fun  = dnorm,
                  args = list(mean = mean(std_resid),
                              sd   = sd(std_resid)),
                  color     = warna_kurva,
                  linewidth = 1.2) +
    labs(title = paste0("Distribusi Residual Terstandarisasi\n",
                        "Hybrid ARIMA-GARCH – ", nama_komoditas),
         x     = "residuals",
         y     = "dnsy") +
    theme_grey(base_size = 12) +
    theme(plot.title = element_text(face = "bold", size = 11))

  print(p)
  invisible(p)
}

# =========================================================
# JALANKAN UNTUK SEMUA KOMODITAS
# =========================================================

# ── Histogram saja (persis gaya contoh) ──────────────────
plot_histogram_residual(hybrid_beras,      "Beras Premium")
plot_histogram_residual(hybrid_ayam,       "Daging Ayam Broiler")
plot_histogram_residual(hybrid_bawangmerah, "Bawang Merah")

# ── Grid 4 panel lengkap ─────────────────────────────────
plot_diagnostik_residual(hybrid_beras,      "Beras Premium")
plot_diagnostik_residual(hybrid_ayam,       "Daging Ayam Broiler")
plot_diagnostik_residual(hybrid_bawangmerah, "Bawang Merah")


# SIMPAN KE FILE PNG 

OUTPUT_DIR <- "D:/SEMESTER 8/OUTPUT"
 dir.create(OUTPUT_DIR, showWarnings = FALSE, recursive = TRUE)

 for (item in list(
   list(fit = hybrid_beras,       nama = "beras_premium"),
   list(fit = hybrid_ayam,        nama = "ayam_broiler"),
   list(fit = hybrid_bawangmerah, nama = "bawang_merah")
 )) {
   std_resid <- as.numeric(residuals(item$fit$fit, standardize = TRUE))
   df        <- data.frame(resid = std_resid, index = seq_along(std_resid))

   # Simpan histogram saja
   p_hist <- ggplot(df, aes(x = resid)) +
     geom_histogram(aes(y = after_stat(density)), bins = 60,
                    fill = "#4a90d9", color = "white", linewidth = 0.2, alpha = 0.85) +
     stat_function(fun = dnorm,
                   args = list(mean = mean(std_resid), sd = sd(std_resid)),
                   color = "#e07b39", linewidth = 1.2) +
     labs(x = "residuals", y = "dnsy") +
     theme_grey(base_size = 12)

   fname <- file.path(OUTPUT_DIR, paste0("hist_resid_", item$nama, ".png"))
   ggsave(fname, plot = p_hist, width = 7, height = 5, dpi = 300)
   cat("\u2713 Tersimpan:", fname, "\n")
 }
```

