---
title: "Pembangunan Model Hybrid ARIMA GARCH"
author: "Siti Arbaynah"
date: "2026-07-15"
output:
  html_document: default
  word_document: default
---


```{r}
# =========================================================
# ANALISIS PEMBANGUNAN MODEL RATAAN (ARIMA)
# =========================================================

# Install package jika belum ada
#install.packages(c("forecast", "tseries", "ggplot2", "gridExtra"))

# Load package
library(readxl)
library(forecast)
library(tseries)
library(zoo)
library(dplyr)
library(rugarch)
```
# Input Data
```{r}

ayam <- read_excel("D:/SEMESTER 8/DATA/ayam_harian.xlsx")

beras <- read_excel("D:/SEMESTER 8/DATA/beraspremium_harian.xlsx")

bawangmerah <- read_excel("D:/SEMESTER 8/DATA/bawangmerah_harian (1).xlsx")

```

# UBAH FORMAT TANGGAL
```{r}
beras$Tgl_Masuk <- as.Date(beras$Tgl_Masuk)

ayam$Tgl_Masuk <- as.Date(ayam$Tgl_Masuk)

bawangmerah$Tgl_Masuk <- as.Date(bawangmerah$Tgl_Masuk)
```
```{r}
library(tidyr)
beras <- beras %>%
  complete(
    Tgl_Masuk = seq(
      min(Tgl_Masuk),
      max(Tgl_Masuk),
      by = "day"
    )
  )

ayam <- ayam %>%
  complete(
    Tgl_Masuk = seq(
      min(Tgl_Masuk),
      max(Tgl_Masuk),
      by = "day"
    )
  )

bawangmerah <- bawangmerah %>%
  complete(
    Tgl_Masuk = seq(
      min(Tgl_Masuk),
      max(Tgl_Masuk),
      by = "day"
    )
  )
```


# MEMBENTUK ZOO TIME SERIES
```{r}
beras_series <- zoo(
  beras$harga_rata,
  order.by = beras$Tgl_Masuk
)

ayam_series <- zoo(
  ayam$harga_rata,
  order.by = ayam$Tgl_Masuk
)

bawangmerah_series <- zoo(
  bawangmerah$harga_rata,
  order.by = bawangmerah$Tgl_Masuk
)
```


# IDENTIFIKASI DATA HILANG
```{r}
sum(is.na(beras$harga_rata))

sum(is.na(ayam$harga_rata))

sum(is.na(bawangmerah$harga_rata))

```
# INTERPOLASI LINEAR DATA HILANG na.approx() dari package zoo

```{r}
# BERAS
beras$harga_rata <- na.approx(
  beras$harga_rata,
  na.rm = FALSE
)

beras$harga_rata <- na.locf(
  beras$harga_rata,
  na.rm = FALSE
)

beras$harga_rata <- na.locf(
  beras$harga_rata,
  fromLast = TRUE,
  na.rm = FALSE
)

# AYAM
ayam$harga_rata <- na.approx(
  ayam$harga_rata,
  na.rm = FALSE
)

ayam$harga_rata <- na.locf(
  ayam$harga_rata,
  na.rm = FALSE
)

ayam$harga_rata <- na.locf(
  ayam$harga_rata,
  fromLast = TRUE,
  na.rm = FALSE
)

# Bawang Merah
bawangmerah$harga_rata <- na.approx(
  bawangmerah$harga_rata,
  na.rm = FALSE
)

bawangmerah$harga_rata <- na.locf(
  bawangmerah$harga_rata,
  na.rm = FALSE
)

bawangmerah$harga_rata <- na.locf(
  bawangmerah$harga_rata,
  fromLast = TRUE,
  na.rm = FALSE
)



```
# CEK ULANG DATA HILANG

```{r}
sum(is.na(beras$harga_rata))

sum(is.na(ayam$harga_rata))

sum(is.na(bawangmerah$harga_rata))
```


# SPLIT TRAIN TEST
```{r}
# SPLIT TRAIN TEST - DATA UJI TAHUN 2025
train_beras <- beras %>%
  filter(Tgl_Masuk <= as.Date("2024-12-31"))
test_beras <- beras %>%
  filter(Tgl_Masuk >= as.Date("2025-01-01"))

train_ayam <- ayam %>%
  filter(Tgl_Masuk <= as.Date("2024-12-31"))
test_ayam <- ayam %>%
  filter(Tgl_Masuk >= as.Date("2025-01-01"))

train_bawangmerah <- bawangmerah %>%
  filter(Tgl_Masuk <= as.Date("2024-12-31"))
test_bawangmerah <- bawangmerah %>%
  filter(Tgl_Masuk >= as.Date("2025-01-01"))
```

```{r}
# Pastikan jumlahnya masuk akal
cat("Train Beras:", nrow(train_beras), "obs\n")
cat("Test Beras:", nrow(test_beras), "obs\n")

cat("Train Ayam:", nrow(train_ayam), "obs\n")
cat("Test Ayam:", nrow(test_ayam), "obs\n")

cat("Train Cabai:", nrow(train_bawangmerah), "obs\n")
cat("Test Cabai:", nrow(test_bawangmerah), "obs\n")
```


# KONVERSI TRAIN MENJADI ts


```{r}
beras.ts <- ts(train_beras$harga_rata)

ayam.ts <- ts(train_ayam$harga_rata)

bawangmerah.ts <- ts(train_bawangmerah$harga_rata)

```



# PLOT ACF DATA AWAL
```{r}
par(mfrow = c(2,2))

acf(beras.ts,
    main = "ACF Harga Beras")

acf(ayam.ts,
    main = "ACF Harga Bawang Merah")

acf(bawangmerah.ts,
    main = "ACF Harga Bawang Merah")

```
# DIFFERENCING ORDO 1
```{r}
d_beras        <- diff(beras.ts, differences = 1)
d_ayam  <- diff(ayam.ts, differences = 1)
d_bawangmerah    <- diff(bawangmerah.ts, differences = 1)

```
# PLOT ACF SETELAH DIFFERENCING
```{r}
par(mfrow = c(2,2))

acf(d_beras,
    main = "ACF Differencing Beras")

acf(d_ayam,
    main = "ACF Differencing Ayam")

acf(d_bawangmerah,
    main = "ACF Differencing Bawang Merah")

```
# UJI STASIONERITAS ADF
```{r}
adf_beras <- adf.test(d_beras)

adf_ayam <- adf.test(d_ayam)

adf_bawangmerah <- adf.test(d_bawangmerah)

hasil_adf <- data.frame(
  Komoditas = c("Beras",
                "Ayam",
                "Bawang Merah"),

  Statistik_ADF = c(adf_beras$statistic,
                     adf_ayam$statistic,
                     adf_bawangmerah$statistic),

  P_Value = c(adf_beras$p.value,
              adf_ayam$p.value,
              adf_bawangmerah$p.value)
)

print(hasil_adf)

```


```{r}
par(mfrow = c(2,2))

Acf(d_beras,
    main = "ACF Beras")

Pacf(d_ayam,
     main = "PACF Ayam")

Acf(d_bawangmerah,
    main = "ACF Cabe Merah")
```

# PEMILIHAN MODEL ARIMA TERBAIK DENGAN auto.arima()
```{r}
model_beras <- auto.arima(
  beras.ts,
  seasonal = FALSE,
  stepwise = FALSE,
  approximation = FALSE
)

model_ayam <- auto.arima(
  ayam.ts,
  seasonal = FALSE,
  stepwise = FALSE,
  approximation = FALSE
)

model_bawangmerah <- auto.arima(
  bawangmerah.ts,
  seasonal = FALSE,
  stepwise = FALSE,
  approximation = FALSE
)

```

# MENAMPILKAN MODEL TERBAIK
```{r}
summary(model_beras)

summary(model_ayam)

summary(model_bawangmerah)
```
# RINGKASAN MODEL TERBAIK DAN AIC
```{r}
hasil_model <- data.frame(
  Komoditas = c("Beras",
                "Ayam",
                "Bawang Merah"),

  Model_ARIMA = c(
    arimaorder(model_beras) |> paste(collapse = ","),
    arimaorder(model_ayam) |> paste(collapse = ","),
    arimaorder(model_bawangmerah) |> paste(collapse = ",")
  ),

  AIC = c(
    AIC(model_beras),
    AIC(model_ayam),
    AIC(model_bawangmerah)
  )
)

print(hasil_model)

```
# DIAGNOSTIK SISAAAN MODEL
```{r}
checkresiduals(model_beras)

checkresiduals(model_ayam)

checkresiduals(model_bawangmerah)


```
# UJI Ljung-Box SISAAAN
```{r}
Box.test(residuals(model_beras),
         lag = 20,
         type = "Ljung-Box")

Box.test(residuals(model_ayam),
         lag = 20,
         type = "Ljung-Box")

Box.test(residuals(model_bawangmerah),
         lag = 20,
         type = "Ljung-Box")
```
# 4.3

# LOAD PACKAGE TAMBAHAN

```{r}
#install.packages(c("FinTS","rugarch"))

library(FinTS)

```
# PEMBANGUNAN MODEL RAGAM
```{r}
res_beras <- residuals(model_beras)

res_ayam <- residuals(model_ayam)

res_bawangmerah <- residuals(model_bawangmerah)
```
# UJI LAGRANGE MULTIPLIER (ARCH TEST)
```{r}
lags <- c(7, 14, 21, 28, 35, 42)

# =========================================================
# FUNGSI UJI LM
# =========================================================

uji_lm <- function(residual, nama_komoditas){

  hasil <- data.frame()

  for(i in lags){

    test <- ArchTest(
      residual,
      lags = i
    )

    hasil <- rbind(
      hasil,
      data.frame(
        Komoditas = nama_komoditas,
        Lag = i,
        LM = as.numeric(test$statistic),
        P_Value = test$p.value
      )
    )
  }

  return(hasil)
}
```
# HASIL UJI LM
```{r}
lm_beras <- uji_lm(
  res_beras,
  "Beras"
)

lm_ayam <- uji_lm(
  res_ayam,
  "Ayam"
)

lm_bawangmerah <- uji_lm(
  res_bawangmerah,
  "Bawang Merah"
)
```
# GABUNGKAN HASIL UJI LM
```{r}
hasil_lm <- rbind(
  lm_beras,
  lm_ayam,
  lm_bawangmerah
)

print(hasil_lm)

```
# PEMILIHAN MODEL GARCH TERBAIK
```{r}
 #Mencoba kombinasi:
# GARCH(1,0)
# GARCH(1,1)
# GARCH(1,2)
# GARCH(2,1)
# GARCH(2,2)
# =========================================================

# =========================================================
# FUNGSI PEMILIHAN GARCH
# =========================================================

pilih_garch <- function(residual){

  hasil <- data.frame()

  for(p in 1:2){

    for(q in 0:2){

      # Skip model (0,0)
      if(p == 0 & q == 0){
        next
      }

      model <- tryCatch({

        ugarchspec(
          variance.model = list(
            model = "sGARCH",
            garchOrder = c(p,q)
          ),

          mean.model = list(
            armaOrder = c(0,0),
            include.mean = FALSE
          ),

          distribution.model = "norm"
        )

      }, error = function(e) NULL)

      if(!is.null(model)){

        fit <- tryCatch({

          ugarchfit(
            spec = model,
            data = residual,
            solver = "hybrid"
          )

        }, error = function(e) NULL)

        if(!is.null(fit)){

          hasil <- rbind(
            hasil,
            data.frame(
              Model = paste0(
                "GARCH(",
                p,
                ",",
                q,
                ")"
              ),

              AIC = infocriteria(fit)[1]
            )
          )
        }
      }
    }
  }

  hasil <- hasil[order(hasil$AIC), ]

  return(hasil)
}

```
# PEMILIHAN MODEL GARCH
```{r}
garch_beras <- pilih_garch(res_beras)

garch_ayam <- pilih_garch(res_ayam)

garch_bawangmerah <- pilih_garch(res_bawangmerah)
```
# HASIL MODEL GARCH
```{r}
cat("=====================================\n")
cat("MODEL GARCH BERAS\n")
cat("=====================================\n")

print(garch_beras)

cat("\n\n")

cat("=====================================\n")
cat("MODEL GARCH AYAM\n")
cat("=====================================\n")

print(garch_ayam)

cat("\n\n")

cat("=====================================\n")
cat("MODEL GARCH Bawang Merah\n")
cat("=====================================\n")

print(garch_bawangmerah)
```
# MEMILIH MODEL TERBAIK BERDASARKAN AIC TERKECIL
```{r}
best_beras <- garch_beras[1, ]

best_ayam <- garch_ayam[1, ]

best_bawangmerah <- garch_bawangmerah[1, ]
```
# TABEL RINGKASAN MODEL GARCH TERBAIK

```{r}

hasil_garch <- data.frame(
  Komoditas = c(
    "Beras",
    "Ayam",
    "Bawang Merah"
  ),

  Model_GARCH = c(
    best_beras$Model,
    best_ayam$Model,
    best_bawangmerah$Model
  ),

  AIC = c(
    best_beras$AIC,
    best_ayam$AIC,
    best_bawangmerah$AIC
  )
)

print(hasil_garch)
```

# PEMBANGUNAN MODEL HYBRID ARIMA-GARCH
```{r}

hybrid_arima_garch <- function(data_ts, arima_model, garch_order, nama_komoditas){

  # -----------------------------------
  # Ambil ordo ARIMA
  # -----------------------------------
  order_arima <- arimaorder(arima_model)
  p_arima <- order_arima[1]
  d_arima <- order_arima[2]
  q_arima <- order_arima[3]

  data_asli <- data_ts
  if (d_arima > 0) {
    data_ts <- diff(data_ts, differences = d_arima)
  }

  # -----------------------------------
  # Ambil ordo GARCH
  # -----------------------------------
  garch_order <- gsub("GARCH\\(", "", garch_order)
  garch_order <- gsub("\\)", "", garch_order)
  split_order <- strsplit(garch_order, ",")[[1]]
  p_garch <- as.numeric(split_order[1])
  q_garch <- as.numeric(split_order[2])

  # -----------------------------------
  # Spesifikasi & fitting model
  # -----------------------------------
  spec <- ugarchspec(
    variance.model = list(model = "sGARCH", garchOrder = c(p_garch, q_garch)),
    mean.model = list(armaOrder = c(p_arima, q_arima),
                      include.mean = (d_arima == 0)),
    distribution.model = "norm"
  )

  fit <- ugarchfit(spec = spec, data = data_ts, solver = "hybrid")

  # -----------------------------------
  # Ringkasan parameter
  # -----------------------------------
  coef_table <- fit@fit$matcoef
  hasil <- data.frame(
    Parameter = rownames(coef_table),
    Dugaan = coef_table[,1],
    Simpangan_Baku = coef_table[,2],
    Nilai_t = coef_table[,3],
    P_Value = coef_table[,4]
  )

  # -----------------------------------
  # Output
  # -----------------------------------
  cat("\n========================================\n")
  cat("MODEL HYBRID ARIMA-GARCH -", nama_komoditas, "\n")
  cat("========================================\n")
  print(hasil)
  cat("\nModel Rataan:\n")
  show(fit@model$modeldesc)
  cat("\n")

  # -----------------------------------
  # SATU return() SAJA, di akhir fungsi
  # -----------------------------------
  return(list(
    fit = fit,
    tabel = hasil,
    d_arima = d_arima,
    data_asli = data_asli
  ))
}


# =========================================================
# MODEL HYBRID BERAS
# =========================================================

hybrid_beras <- hybrid_arima_garch(
  data_ts = beras.ts,
  arima_model = model_beras,
  garch_order = best_beras$Model,
  nama_komoditas = "BERAS"
)

# =========================================================
# MODEL HYBRID AYAM
# =========================================================

hybrid_ayam <- hybrid_arima_garch(
  data_ts = ayam.ts,
  arima_model = model_ayam,
  garch_order = best_ayam$Model,
  nama_komoditas = "AYAM"
)

# =========================================================
# MODEL HYBRID Bawang Merah
# =========================================================

hybrid_bawangmerah <- hybrid_arima_garch(
  data_ts = bawangmerah.ts,
  arima_model = model_bawangmerah,
  garch_order = best_bawangmerah$Model,
  nama_komoditas = "Bawang Merah"
)




```
# RINGKASAN MODEL

```{r}

show(hybrid_beras$fit)

show(hybrid_ayam$fit)

show(hybrid_bawangmerah$fit)
```
```{r}
# =========================================================
# EKSTRAK NILAI AIC
# =========================================================

hasil_hybrid <- data.frame(
  Komoditas = c(
    "Beras",
    "Ayam",
    "Bawang Merah"
  ),

  Model = c(
    paste0(
      "ARIMA(",
      paste(arimaorder(model_beras), collapse = ","),
      ")-",
      best_beras$Model
    ),

    paste0(
      "ARIMA(",
      paste(arimaorder(model_ayam), collapse = ","),
      ")-",
      best_ayam$Model
    ),

    paste0(
      "ARIMA(",
      paste(arimaorder(model_bawangmerah), collapse = ","),
      ")-",
      best_bawangmerah$Model
    )
  ),

  AIC = c(
    infocriteria(hybrid_beras$fit)[1],
    infocriteria(hybrid_ayam$fit)[1],
    infocriteria(hybrid_bawangmerah$fit)[1]
  )
)

print(hasil_hybrid)
```
```{r}
# ======================================================
# FUNGSI EVALUASI
# ======================================================

rmse <- function(actual, predicted){
  sqrt(mean((actual - predicted)^2))
}

mape <- function(actual, predicted){
  mean(abs((actual - predicted)/actual))*100
}

mae <- function(actual, predicted){
  mean(abs(actual - predicted))
}
```
```{r}
# ======================================================
# FITTED VALUE
# ======================================================

fit_beras <- fitted(hybrid_beras$fit)

fit_ayam <- fitted(hybrid_ayam$fit)

fit_bawangmerah <- fitted(hybrid_bawangmerah$fit)
```

```{r}
# =========================================================
# REKONSTRUKSI FITTED VALUE KE SKALA LEVEL (untuk evaluasi_train)
# =========================================================

reconstruct_fitted_level <- function(hybrid_obj, actual_level){
  d <- hybrid_obj$d_arima
  fit_diff <- as.numeric(fitted(hybrid_obj$fit))

  if (d == 0) {
    return(list(fit_level = fit_diff, actual_aligned = actual_level))
  }

  n <- length(actual_level)
  actual_lagged  <- actual_level[d:(n - 1)]       # Y_(t-1) aktual
  fit_level      <- actual_lagged + fit_diff       # Y_hat_t = Y_(t-1) + W_hat_t
  actual_aligned <- actual_level[(d + 1):n]        # Y_t yang sepadan

  return(list(fit_level = fit_level, actual_aligned = actual_aligned))
}

rekon_beras        <- reconstruct_fitted_level(hybrid_beras, train_beras$harga_rata)
rekon_ayam         <- reconstruct_fitted_level(hybrid_ayam, train_ayam$harga_rata)
rekon_bawangmerah  <- reconstruct_fitted_level(hybrid_bawangmerah, train_bawangmerah$harga_rata)
```

```{r}
# ======================================================
# EVALUASI DATA LATIH
# ======================================================

evaluasi_train <- data.frame(
  Komoditas = c("Beras", "Ayam", "Bawang Merah"),
  Metode = "Hybrid ARIMA-GARCH",

  RMSE = c(
    rmse(rekon_beras$actual_aligned, rekon_beras$fit_level),
    rmse(rekon_ayam$actual_aligned, rekon_ayam$fit_level),
    rmse(rekon_bawangmerah$actual_aligned, rekon_bawangmerah$fit_level)
  ),
  MAPE = c(
    mape(rekon_beras$actual_aligned, rekon_beras$fit_level),
    mape(rekon_ayam$actual_aligned, rekon_ayam$fit_level),
    mape(rekon_bawangmerah$actual_aligned, rekon_bawangmerah$fit_level)
  ),
  MAE = c(
    mae(rekon_beras$actual_aligned, rekon_beras$fit_level),
    mae(rekon_ayam$actual_aligned, rekon_ayam$fit_level),
    mae(rekon_bawangmerah$actual_aligned, rekon_bawangmerah$fit_level)
  )
)

print(evaluasi_train)
```

```{r}
# ======================================================
# JUMLAH PERIODE FORECAST
# ======================================================

n_beras <- nrow(test_beras)

n_ayam <- nrow(test_ayam)

n_bawangmerah <- nrow(test_bawangmerah)
```
# FORECAST
```{r}
fc_beras    <- ugarchforecast(hybrid_beras$fit, n.ahead = nrow(test_beras))
diff_beras  <- as.numeric(fitted(fc_beras))
last_beras  <- as.numeric(tail(hybrid_beras$data_asli, 1))   # ← tambahkan as.numeric() di sini
pred_beras  <- last_beras + cumsum(diff_beras)

fc_ayam     <- ugarchforecast(hybrid_ayam$fit, n.ahead = nrow(test_ayam))
diff_ayam   <- as.numeric(fitted(fc_ayam))
last_ayam   <- as.numeric(tail(hybrid_ayam$data_asli, 1))    # ← tambahkan di sini juga
pred_ayam   <- last_ayam + cumsum(diff_ayam)

fc_bawangmerah   <- ugarchforecast(hybrid_bawangmerah$fit, n.ahead = nrow(test_bawangmerah))
diff_bawangmerah <- as.numeric(fitted(fc_bawangmerah))
last_bawangmerah <- as.numeric(tail(hybrid_bawangmerah$data_asli, 1))   # ← dan di sini
pred_bawangmerah <- last_bawangmerah + cumsum(diff_bawangmerah)
```



```{r}
rmse <- function(actual, predicted){
  sqrt(mean((actual - predicted)^2))
}

mape <- function(actual, predicted){
  mean(abs((actual - predicted)/actual))*100
}

mae <- function(actual, predicted){
  mean(abs(actual - predicted))
}
```

```{r}
evaluasi_test <- data.frame(

  Komoditas = c(
    "Beras",
    "Ayam",
    "Bawang Merah"
  ),

  RMSE = c(

    rmse(
      test_beras$harga_rata,
      pred_beras
    ),

    rmse(
      test_ayam$harga_rata,
      pred_ayam
    ),

    rmse(
      test_bawangmerah$harga_rata,
      pred_bawangmerah
    )
  ),

  MAPE = c(

    mape(
      test_beras$harga_rata,
      pred_beras
    ),

    mape(
      test_ayam$harga_rata,
      pred_ayam
    ),

    mape(
      test_bawangmerah$harga_rata,
      pred_bawangmerah
    )
  ),

  MAE = c(

    mae(
      test_beras$harga_rata,
      pred_beras
    ),

    mae(
      test_ayam$harga_rata,
      pred_ayam
    ),

    mae(
      test_bawangmerah$harga_rata,
      pred_bawangmerah
    )
  )
)

print(evaluasi_test)
```


```

